【裁判字號】    89,上訴,1312
【裁判日期】    900322
【裁判案由】    妨害自由等
【裁判全文】
臺灣高等法院臺南分院刑事判決          八十九年度上訴字第一三一二號 首股 Ａ
      上  訴  人
      即  被  告  丙  ○  ○
      選任辯護人  蔡  進  欽  律師
      上  訴  人
      即  被  告  戊  ○  ○
右上訴人因妨害自由等案件，不服臺灣臺南地方法院八十八年度訴字第一八三號中
華民國八十九年七月十九日第一審判決（起訴案號：臺灣臺南地方法院檢察署八十七
年度偵字第一一三三五、一二００六號），提起上訴，本院判決如左：
      主      文
原判決撤銷。
丙○○、戊○○共同以非法方法，剝奪人之行動自由，各處有期徒刑陸月，如易科罰
金，均以參佰元折算壹日。
      事      實
一、丙○○於民國（下同）八十七年三月三十一日凌晨三時許與乙○○、鄭慶良及黃
    來好，在黃來好所提供之臺南縣新營市○○路一八三巷六弄八號二樓賭場，以麻
    將聚賭財物，因丙○○發現乙○○詐賭，當場丙○○即出手毆打乙○○，此時在
    一樓處與乙○○朋友甲○○（現改名呂飛彰，以下仍以甲○○稱之）泡茶聊天之
    戊○○聞聲趕至樓上，與丙○○基於共同傷害之犯意，共同毆打乙○○，造成乙○○鼻樑瘀傷（四×二公分）、右、左眼鞏膜下瘀血（分別為二×一公分、一×
    ０．五公分）、左肩至左上臂瘀傷（十五×八公分、十×五公分）、右前臂瘀傷
    （十×六公分、八×八公分）、左背部瘀傷（二十×十公分）、下唇裂傷（一公
    分）等傷害，嗣戊○○、丙○○共同基於剝奪人行動自由之意思，將乙○○強押
    至一樓，欲將乙○○強押上車，為乙○○乘隙往屋外逃跑約一百公尺，隨即為戊○○、丙○○追到，強行將乙○○押上車，並邀乙○○之司機甲○○同行，一行
    人至嘉義縣義竹鄉郊區之魚塭工寮內談判，要求乙○○交付新臺幣（下同）三百
    萬元以賠償損失，經討價還價後乙○○佯裝答應交付五十萬元，惟因乙○○身上
    僅有二萬元之現金、勞力士手錶及金項鍊（嗣現金二萬元交予戊○○，金錶及金
    項鍊則交由與乙○○同行之朋友甲○○保管，戊○○又將二萬元轉交甲○○保管
    ）。乙○○乃聲稱要帶丙○○、戊○○二人至臺中市籌錢，嗣甲○○駕車載乙○○、陳明正（乙○○之朋友，即帶乙○○至該處賭博之朋友，後趕至魚塭工寮者
    ）、戊○○三人，另由丙○○駕另一部車後載蔡文生（亦為乙○○之朋友，與陳
    明正一同帶乙○○至該賭場，後趕至該魚塭工寮者）、沈威村（後趕至該魚塭工
    寮者）二人，二部車同行至臺中市，於八十七年三月三十一日十一時四十分許，
    二部車在臺中市○○○路○段二六五號「大安紫金城大廈」大門口為乙○○家人
    聯絡在該處等候之熟識警員攔下，並查獲戊○○、丙○○二人。
二、案經乙○○訴由臺灣省政府警務處刑事警察大隊報請臺灣臺南地方法院檢察署檢
    察官偵查起訴。
      理      由
一、訊據上訴人即被告戊○○、丙○○二人對於右揭時、地因乙○○詐賭，共同毆傷
    乙○○，並共同將乙○○載至上開魚塭工寮處，嗣又載至臺中市「大安紫金城大
    廈」之事實並不爭執，惟矢口否認有何妨害自由等犯行，均辯稱：因乙○○詐賭
    ，其自願與渠等二人同行至上開魚塭工寮處商談如何賠償事宜，嗣乙○○自願賠
    償五十萬元，邀渠等二人同至臺中市籌錢云云，然查：
（一）右揭犯罪事實業據告訴人乙○○指述歷歷，復有臺灣省立臺中醫院診斷證明書
      一紙在卷可稽（診斷書所載之傷勢並非全為被告所為，容後述），案發當時因
      乙○○詐賭，被被告二人圍毆等情，有上開診斷書可證，被告戊○○於警訊時
      亦陳稱：「．．．乙○○到一樓就往門口外跑，我與丙○○二人追他，約追了
      二百公尺，到達民治路，我叫他回去好好談談，他坐在地上不願意回場子，．
      ．．」等語，足認乙○○當時已急於逃離現場，又案發時為凌晨三時許，時值
      深夜，告訴人乙○○實無可能願與被告二人同往地處偏僻之魚塭工寮談判，況
      自案發迄被告二人為警查獲時，被害人已為被告二人扣押八小時之久，被告等
      謂被害人係自願與渠等同往云云，實難採信，
（二）證人甲○○於本院調查時具結指證：「我與乙○○是朋友，我幫乙○○開車」
      、「我與戊○○在樓下泡茶，聽到上面有很大的聲響，戊○○聽到聲音就跑上
      樓，我是後來戊○○叫我上樓，我上去時看到滿地麻將，乙○○有受傷，口角
      流血，好像被打，他們說乙○○詐賭，並問我與乙○○是何關係，我說是朋友
      ，我說他會詐賭我不知道，然後下樓，並叫乙○○不許走，下樓的時候大門沒
      有開，後來開了，乙○○害怕就跑，他們就追，將乙○○抓回來，那時我在巷
      口等他們去抓乙○○，戊○○人也不錯，對我說詐賭的事情要處理。接著我們
      就一起去魚塭，【戊○○沒有押我，也沒有拿武器】，乙○○可能是【心生畏
      懼沒辦法】，所以跟他們上車」、「到魚塭的時候，兩萬元、錶、項鍊都是由
      我保管，他們在魚塭那裡談判，這些東西我後來全交給乙○○，原本這些東西
      【乙○○是要交給對方的，他們不敢拿】，怕吃官司，就由我保管」、「【警
      察與乙○○是好朋友】，他們可能有默契，他有警覺到乙○○出事了，他在那
      裡埋伏，他們主要的理由是乙○○詐賭，要乙○○賠錢」、「乙○○有答應要
      賠他們，屋主說因為有詐賭，放出去的那些賭帳到時後收不回來，要由乙○○
      負責賠，然後乙○○願意現金拿五十萬元，手錶是要拿去「「大安紫金城大廈
      」樓下典當，結果到那裡，警察就在那裡埋伏了」、「在魚塭談判氣氛平平」
      （參見本院八十九年十一月十四日訊問筆錄）。證人甲○○為告訴人乙○○之
      司機，作證理當不會偏袒被告，而甲○○猶證稱：「戊○○沒有拿武器」、「
      兩萬元、錶、項鍊都是由我保管」、「原本這些東西乙○○是要交給對方的，
      他們不敢拿，怕吃官司」、「警察與乙○○是好朋友」、「在魚塭談判氣氛平
      平」等語，顯見證人甲○○作證時並未偏袒任何一方，其證詞確屬真實可採。
      而由證人甲○○尚證稱：告訴人乙○○有受傷及逃跑被抓回來等情，益徵告訴
      人乙○○當時確實有遭毆打及限制行動之情事。
（三）又按告訴人之告訴，係以使被告受刑事訴追為目的，是其陳述是否與事實相符
      ，仍應調查其他證據，以資審認（最高法院五十二年度台上字第一三００號判
      例參照）。本件被告丙○○、戊○○固有毆打乙○○及限制其行動自由之情事
      ，然全部犯罪之情節是否果如告訴人乙○○之指訴，則仍應探究。經查：
      (1)告訴人乙○○自承：「甲○○與我小舅子是同學，甲○○與我感情很好，沒
        有交惡，他與我自大陸一起回來台灣的」（參見本院九十年一月十六日訊問
        筆錄），顯見證人甲○○與告訴人乙○○交情深厚，參以甲○○自承為乙○○之司機，足見甲○○對乙○○之情況極為了解，然甲○○卻證稱：「警察
        與乙○○是好朋友，他們可能有默契，他有警覺到乙○○出事了」，顯見承
        辦警員係告訴人乙○○設計使警方查獲本案。又經調閱查獲本案之台灣省政
        府警政廳刑事警察大隊（現已裁撤）於本案發生前後數日之報案記錄，發覺
        本案並無任何人報案，而乙○○家人聯絡之該隊偵查員丁○○到庭僅證稱想
        吸收乙○○為線民，對為何知悉乙○○被挾持一事，卻說不出所以然（參見
        本院九十年一月三十日訊問筆錄），顯見乙○○係透過熟識之警員丁○○誘
        捕被告，在此情況之下，已難期警方以平常心辦案，因而告訴人乙○○之指
        訴是否全盤可採實值斟酌。
      (2)告訴人所提出臺灣省立臺中醫院診斷證明書所載明告訴人乙○○之傷勢除了
        ：鼻樑瘀傷（四×二公分）、右、左眼鞏膜下瘀血（分別為二×一公分、一
        ×０．五公分）、左肩至左上臂瘀傷（十五×八公分、十×五公分）、右前
        臂瘀傷（十×六公分、八×八公分）、左背部瘀傷（二十×十公分）、下唇
        裂傷（一公分）等傷害，衡情該等傷勢均屬毆打所造成，應無疑義。然除此
        之外，診斷書並有「左側第三、四、五、六、七、八肋骨骨折」之傷害，該
        傷勢甚為嚴重，設若告訴人乙○○當時確實遭受被告毆擊致「左側第三、四
        、五、六、七、八肋骨骨折」，則證人即其司機之甲○○焉有僅見口角流血
        ，且乙○○被打得如此嚴重，依證人所言談判當時氣氛「平平」，告訴人之
        友人亦隨後到場，證人等又豈有未將乙○○送醫，反繼續長時間的談判，顯
        見告訴人乙○○當時之【傷勢並不重】。而證人甲○○作證時又稱：「在魚
        塭談判氣氛平平，剛開始因乙○○逃跑被抓回來時氣氛比較火爆，當初我在
        魚塭有對戊○○、丙○○說不管怎麼樣，事情好好處理，不應該動手把他打
        成那樣。乙○○【肋骨的傷是在高速公路車禍所傷的】，對方比較倒楣，打
        到他的舊傷」（參見本院八十九年十一月十四日訊問筆錄），經向告訴人乙○○就醫之臺灣省立臺中醫院（現改為行政院衛生署台中醫院）查詢告訴人
        之傷勢，經告知：「病患乙○○主訴遭人毆傷，有左臂部之大片瘀傷：：（
        肋骨骨折）放射科醫師則診斷為【陳舊性】骨折」，有該院九十中醫歷字第
        ００００八四七號函附於本院卷足參，顯見診斷書所載「左側第三、四、五
        、六、七、八肋骨骨折」並非當日遭被告毆傷所致之傷勢，告訴人所訴顯有
        誇大被害之事實。
      (3)證人甲○○並非被逼上車，係因擔心乙○○之安全而陪同至魚塭，此由甲○○自警訊及至本院調查所證清楚可見（見警卷第五十三頁、本院八十九年十
        一月十四日訊問筆錄），甲○○強調談判過程平和，並未施以恐嚇，因而告
        訴人乙○○所指訴甲○○亦有被逼上車一節，非可採信。又甲○○堅稱被告
        「並沒有押我，也沒有拿武器」，而被告經警當場查獲時並未搜得任何槍枝
        ，顯見告訴人乙○○所指訴被告以槍枝恐嚇告訴人一節，應屬虛構。又既然
        談判過程平和，並未施以恐嚇，因而告訴人指訴被押至嘉義縣義竹鄉郊區之
        魚塭工寮內，期間戊○○、丙○○向乙○○揚言稱：「不准跑，不然一槍打
        死你！」等語，並向告訴人恫稱要將其埋掉等情，均不可採。
（四）再者，被告係因其等認為乙○○詐賭，而邀其談判，談判過程除其司機甲○○
      陪同在場，並邀雙方之友人一同談判，被告對乙○○身上之財物亦未收受，而
      係交由告訴人之司機收受之事實，為證人甲○○證實在卷。徵之上情，被告主
      觀上即認為其對告訴人具有損害賠償請求權，初無不法所有之意圖，且亦認為
      告訴人有賠償之義務，難認被告有使人行無義務之事之認知，與意圖不法所有
      之意思，故被告與告訴人談判賠償詐賭之損失一節，與刑法第三百零四條之強
      制罪及第三百四十六條之恐嚇取財罪，尚屬有間（司法院  (78)廳刑一字第一
      六九二號函參照）。
（五）綜上所述，足認被告丙○○、戊○○有毆打告訴人乙○○，且有押其上車，剝
      奪乙○○行動自由之情事，所辯未妨害乙○○自由等情尚不足採，上開事證已
      明，被告二人之犯行均堪認定。然乙○○被毆之傷勢並非如診斷書所載及告訴
      人之指訴，且甲○○係同行，並非亦遭限制自由，又被告主觀上即認為其對告
      訴人具有損害賠償請求權，初無不法所有之意圖，且亦認為告訴人有賠償之義
      務，亦可認定。
二、核被告戊○○、丙○○所為，係犯刑法第三百零二條第一項之剝奪他人行動自由
    罪及第二百七十七條第一項之傷害罪。被告戊○○、丙○○間有犯意聯絡，行為
    分擔事實，皆為共同正犯，被告等二人就所犯上開二罪間，有方法結果之牽連關
    係，為牽連犯，應從一重之剝奪他人行動自由罪處斷。原審予以論罪科刑，固非
    無見，惟查：（一）診斷書所載「左側第三、四、五、六、七、八肋骨骨折」之
    傷害為以前車禍之舊傷，原判決認被告有毆打告訴人造成告訴人「左側第三、四
    、五、六、七、八肋骨骨折」之傷害，容有違誤。（二）被告並未剝奪甲○○行
    動之自由，亦未施以恐嚇，亦無不法意圖，原判決認被告有恐嚇及不法取財之意
    圖，均有誤會。被告上訴意旨猶執前詞，否認犯罪，雖不足採，惟原判決既有可
    議，自應由本院將原判決撤銷改判。爰分別審酌被告等二人犯罪之動機、目的、
    手段、所生危害、所得利益、犯罪後之態度，及被告二人係因不滿告訴人詐賭而
    肇致本案等一切情狀，各量處如主文第二項所示之刑。又九十年一月四日修正，
    同年月十日經總統公布施行之刑法第四十一條規定：「犯最重本刑為五年以下有
    期徒刑之罪，而受六月以下有期徒刑或拘役之宣告，因身體、教育、職業或家庭
    之關係或因其他正當事由，執行顯有困難者，得以一元以上三元以下折算一日，
    易科罰金。」，因而所處之刑應均併諭知易科罰金之折算標準，以資懲儆。
三、公訴意旨另以被告丙○○、戊○○於右揭時地共同毆打乙○○，造成乙○○受有
    左側第三、四、五、六、七、八肋骨骨折之傷害，並共同基於剝奪人行動自由之
    意思，將在樓下等候之乙○○朋友甲○○一同押上車，押至嘉義縣義竹鄉郊區之
    魚塭工寮內，期間戊○○、丙○○向乙○○揚言稱：「不准跑，不然一槍打死你
    ！」等語，並要求乙○○交付三百萬元，否則要將乙○○埋掉，致乙○○心生畏
    懼，經討價還價後乙○○始答應交付五十萬元，因認被告丙○○、戊○○另犯刑
    法第三百零二條第一項之剝奪他人行動自由罪及第二百七十七條第一項之傷害罪
    云云。經查：
（一）按犯罪事實應依證據認定之，無證據不得推定其犯罪事實；又不能證明被告犯
      罪或其行為不罰者，應諭知無罪之判決，為刑事訴訟法第一百五十四條、第三
      百零一條第一項所明文。又刑事訴訟法上所謂認定犯罪事實之證據，係指足以
      認定被告確有犯罪行為之積極證據而言，該項證據自須適合於被告犯罪事實之
      認定，始得採為斷罪資料（參照最高法院二十九年上字第三一○五號判例），
      復按告訴人之告訴人之指訴，須無瑕疵可指，且就其他方面調查，又與事實相
      符，始足採為認定犯罪事實之憑證。苟積極證據不足證明犯罪事實，被告之抗
      辯或反證縱屬虛偽，仍不能以資為積極證據應予採信之理由，而應為被告有利
      之認定（最高法院七十年台上字第三八一號、三十年上字第四八二、八一六號
      判例參照）。
（二）本件公訴人認被告丙○○、戊○○有上揭犯行，無非以告訴人乙○○之指訴及
      告訴人所提出之診斷書以為斷，然訊據被告丙○○、戊○○堅決否認有強押甲○○、毆傷乙○○肋骨及恐嚇取財之犯行，辯稱：乙○○肋骨受傷係其以前車
      禍之舊傷，其等並未持槍，且未押走甲○○，更未恐嚇乙○○，係因乙○○詐
      賭而邀其談判，警員係乙○○之友人，因而有誇大案情之情事等語。
（三）經查，證人甲○○並非被逼上車，係因擔心乙○○之安全而陪同至魚塭，此由
      甲○○自警訊及至本院調查所證清楚可見（見警卷第五十三頁、本院八十九年
      十一月十四日訊問筆錄），甲○○強調談判過程平和，並未施以恐嚇，因而告
      訴人乙○○所指訴甲○○亦有被逼上車一節，非可採信。因而公訴人認被告二
      人亦有剝奪甲○○行動之自由，涉有妨害甲○○自由之罪，顯屬不實，然此部
      份與上開妨害自由罪科刑判決為實質上一罪，本院自不另為無罪之諭知。
（四）次查，告訴人所提出臺灣省立臺中醫院診斷證明書雖載有「左側第三、四、五
      、六、七、八肋骨骨折」之傷害，告訴人乙○○亦指稱該傷勢係遭被告毆打所
      致，然該傷勢甚為嚴重，設若告訴人乙○○當時確實遭受被告毆擊致「左側第
      三、四、五、六、七、八肋骨骨折」，則證人即其司機之甲○○焉有僅見口角
      流血，且乙○○被打得如此嚴重，依證人所言談判當時氣氛「平平」，告訴人
      之友人亦隨後到場，證人等又豈有未將乙○○送醫，反繼續長時間的談判，顯
      見告訴人乙○○當時之【傷勢並不重】。而證人甲○○作證時又稱：「在魚塭
      談判氣氛平平，剛開始因乙○○逃跑被抓回來時氣氛比較火爆，當初我在魚塭
      有對戊○○、丙○○說不管怎麼樣，事情好好處理，不應該動手把他打成那樣
      。乙○○【肋骨的傷是在高速公路車禍所傷的】，對方比較倒楣，打到他的舊
      傷」（參見本院八十九年十一月十四日訊問筆錄），經向告訴人乙○○就醫之
      臺灣省立臺中醫院（現改為行政院衛生署台中醫院）查詢告訴人之傷勢，經告
      知：「病患乙○○主訴遭人毆傷，有左臂部之大片瘀傷：：（肋骨骨折）放射
      科醫師則診斷為【陳舊性】骨折」，有該院九十中醫歷字第００００八四七號
      函附於本院卷足參，顯見診斷書所載「左側第三、四、五、六、七、八肋骨骨
      折」並非當日遭被告毆傷所致之傷勢。因而公訴人認被告二人有毆打乙○○致
      「左側第三、四、五、六、七、八肋骨骨折」，涉有傷害罪顯屬不實，惟此部
      份與上開認定有罪之傷害罪為實質上一罪，本院自不另為無罪之諭知。
（五）再查，甲○○堅稱被告「並沒有押我，也沒有拿武器」，而被告經警當場查獲
      時並未搜得任何槍枝，顯見告訴人乙○○所指訴被告以槍枝恐嚇告訴人一節，
      應屬虛構。又既然談判過程平和，並未施以恐嚇，因而告訴人指訴被押至嘉義
      縣義竹鄉郊區之魚塭工寮內，期間戊○○、丙○○向乙○○揚言稱：「不准跑
      ，不然一槍打死你！」等語，並向告訴人恫稱要將其埋掉等情，均不可採。再
      者，被告係因其等認為乙○○詐賭，而邀其談判，談判過程除其司機甲○○陪
      同在場，並邀雙方之友人一同談判，被告對乙○○身上之財物亦未收受，而係
      交由告訴人之司機收受之事實，為證人甲○○證實在卷。徵之上情，被告主觀
      上即認為其對告訴人具有損害賠償請求權，初無不法所有之意圖，且亦認為告
      訴人有賠償之義務，難認被告有使人行無義務之事之認知，與意圖不法所有之
      意思，故被告與告訴人談判賠償詐賭之損失一節，與刑法第三百四十六條之恐
      嚇取財罪，尚屬有間。是被告丙○○、戊○○被訴上開恐嚇取財之罪，尚屬不
      能證明。惟公訴人認此部份與上開認定有罪之妨害自由等罪間，有方法結果之
      牽連關係，為裁判上一罪，本院自亦不另為無罪之諭知，均附為記明。
據上論結，應依刑事訴訟法第三百六十九條第一項前段、第三百六十四條、第二百九
十九條第一項前段，刑法第二十八條、第二條第一項前段、第三百零二條第一項、第
二百七十七條第一項、第五十五條、第四十一條，罰金罰鍰提高標準條例第一條前段
、第二條，判決如主文。
本案經檢察官羅清溪到庭執行職務。
中    華    民    國      九十      年      三      月      二十二      日
                                  臺灣高等法院臺南分院刑事第四庭
                                      審判長法官  陳    義    仲
                                            法官  徐    財    福
                                        法官  蔡    崇    義
右正本證明與原本無異。
如不服本判決，應於判決送達後十日內向本院提出上訴狀，其未敘述理由者並應於提
出上訴狀後十日內向本院補提理由書（應附繕本)。
                                      法院書記官  李    育    儒
中    華    民    國      九十      年      三      月      二十六      日
附錄本案論罪科刑法條全文：
刑法第三百零二條
私行拘禁或以其他非法方法，剝奪人之行動自由者，處五年以下有期徒刑
、拘役或三百元以下罰金。


司法院資訊處製作；財團法人民間司法改革基金會備份。
